臺灣高等法院臺中分院民事判決　　　94年度再易字第56號
　　　再審原告　乙○○
　　　再審被告　甲○○
上列當事人間請求損害賠償事件，再審原告對於中華民國93年10
月15臺灣南投地方法院92年度訴字第343號、中華民國94年6月14
日本院93年度上易字第432號所為之確定判決，提起再審之訴，
本院判決如下：
    主      文
再審之訴駁回。
再審訴訟費用由再審原告負擔。
    事實及理由
一、按再審之訴，顯無再審理由者，得不經言詞辯論，以判決駁
    回之。民事訴訟法第502條第2項定有明文。
二、再審原告主張：
  (一)剛租賃當時，租賃現場僅是一座約二十餘坪的七、八十年老
    舊平房（此由再審被告所提出三十餘年前結婚時之照片，系
    爭房屋當時已相當老舊觀之即明）及雜草叢生之荒地，無任
    何設施。再審原告均依約定之方法或物之性質來使用租賃物
    ，且於92年4月11日將租賃物返還予再審被告，再審被告未
    受任何損害。退一步言之，再審被告就其回復原狀之時點為
    何？該時點之原狀為何？等問題均未主張，亦未舉證說明。
    又因雙方剛租賃當時就沒有財產點交清冊，再審被告更無當
    時租賃物原貌之照片及證據等，其所提出之照片並非當時之
    照片，無法證明有何損害。臺灣南投地方法院92年度訴字第
    343號民事判決與本院93年度上易字第432號民事判決等確定
    判決，違反民事訴訟辯論主義，就再審被告未主張之事項而
    為判決，且顯然錯誤適用舉證責任之法則（民事訴訟法第27
    7條），亦違反常理而推論錯誤，與論理、經驗等正當法則
    不符（民事訴訟法第496條第1項第1款）。
  (二)陳惠民非法院依法選任之鑑定人，工程估價單並非陳惠民所
    估價，且陳惠民未至現場測量，即無法確認該工程估價單，
    又陳惠民是再審被告私自找來的人，有偏頗之虞。故陳惠民
    之證詞及該工程估價單等均不足採信。再者，張信揚亦非法
    院依法選任之鑑定人，而是再審被告私自找來估價的人，且
    張信揚於無任何根據之情況下而按再審被告主觀的要求為估
    價及計算工期，張信揚之估價及計算工期等有失客觀，且有
    偏頗之虞，故張信揚之證詞及該工程估價單等均不足採信。
    臺灣南投地方法院92年度訴字第343號民事判決與本院93年
    度上易字第432號民事判決等確定判決違反常理，錯誤採用
    陳惠民、張信揚之證詞及該工程估價單等，是客觀上顯然推
    論錯誤，亦與日常生活法則不符，而顯然錯誤適用論理法則
    與經驗法則等法規，適用法規顯有錯誤。
  (三)關於系爭租賃物屋頂及屋瓦等部分：
    1.台灣省建築師公會93年8月26日93台建師鑑（93025）字第
      1184之4號鑑定報告有違誤之處：
      (1)本件再審原告僅於屋頂另一邊加上重量相當輕之鐵皮而
        已，且鐵皮均未壓在瓦片上，與瓦片互有距離，其支撐
        點是在牆壁。另因系爭房屋乃係七、八十年老舊房屋，
        其屋頂自然腐朽，且有九二一之集集大地震。故系爭房
        屋屋頂之傾斜，完全與該鐵皮無關。台灣省建築師公會
        對於屋齡或地震等因素，亦均漏未說明。由此足稽，台
        灣省建築師公會之鑑定顯有違誤。
      (2)再審原告交還租賃物予再審被告，迄今已約二年，該租
        賃物尚有遮風避雨之功能，該屋頂並不會漏水，此由租
        賃物內再審被告舖設之現場塑膠地板均完好如新，亦無
        泡水翻捲之痕跡等情觀之即明。且該屋頂只要回復至足
        以擋風遮雨已足，建築師公會違反常理，卻逕謂屋頂均
        予更新，建築師公會顯有違誤。
      (3)系爭房屋共分為5間，兩端各1間（南二房、北二房）為
        木構架，中間共3間（南一房、北一方、大廳）為竹構
        架，均以麻竹為樑，桂竹為桁，什樹幹為木椽，且均已
        自然朽敗壞（什樹幹乃實心植物都已腐朽，更遑論竹材
        乃空心物），如此大之房屋，建築師公會竟未詳為審視
        房屋之構，卻錯誤的僅謂：「標的物，為地上一層木構
        架屋頂．．。」再者，由系爭房屋後面牆壁上屋樑觀之
        ，南二房係約12公分厚之木柱為樑，北二房係以約13公
        分厚之什樹幹為樑，中間部分北一房、大廳、南一房，
        係僅以約3公分厚之麻竹為樑，南北兩端屋頂比中間之
        屋頂高出9至10公分，亦即系爭房屋於七、八十年前剛
        建成時，其屋頂結構早有問題，整個屋頂重量都壓在中
        間屋樑，且中間屋樑是以最脆弱、最易腐朽之麻（麻竹
        材是中空植物），一旦麻竹腐朽又經九二一大地震晃，
        始致屋頂傾斜。建築師公會竟嚴重忽略系爭房屋本身結
        構問題，且未詳述該結構問題，建築師公會之鑑定顯有
        違。
      (4)建築師公會履勘現場數次，卻均未說明後屋頂中間部位
        （北一房、大廳、南一房）以麻竹為樑，以桂竹為衍，
        以什樹幹為木椽總共自然腐朽敗壞幾支？亦未評述如將
        破損的樑、椼、木椽之部分更新後，屋頂即可回復原貌
        ，並有遮風避雨之功能。建築師公會竟錯誤的認為要以
        極昂貴的檜木替換極便宜的麻竹，以杉木替換極便宜的
        桂竹與什樹幹，而將整個屋頂更新。
      (5)前屋頂上僅係重量極輕之鐵皮而已，並非鋼板。此由屋
        脊鐵皮係用人力拿捏成防水封口，並有多處鐵皮已捲曲
        觀之即明。而鋼板之重量比鐵皮之重量超出百倍，其厚
        度亦超出數十倍，鋼板不會捲曲，人力亦不可能將鋼板
        拿捏成形，鋼板之施工方式與鐵皮之施工方式亦有所不
        同。建築師公會竟悖離鐵皮與鋼板等二者間不同之事實
        ，建築師公會所謂的鋼板屋頂顯然有誤。
      (6)前鐵皮屋頂重量極輕並設施有很多支撐架，將前鐵皮屋
        頂之重量分散在各個牆壁上，前鐵皮屋頂並經九二一地
        震之考驗，絲毫未損，建築師公會就此均未有任何說明
        。
      (7)建築師公會於無任何證據之情況下，竟捏稱後屋頂亦有
        鐵皮覆蓋，顯有悖下列情理：一般鐵工業幫僱主施工
        ，萬不敢於無支撐架支撐的情況下，將鐵皮壓在老舊的
        屋頂上，如釀成傷害事件，該鐵工業要負責，況且花的
        是僱主的錢，製作支撐架該鐵工業還可多賺一點錢，那
        為何不做支撐架呢？足見後屋頂上並無覆蓋鐵皮。假
        設後屋頂有鐵皮覆蓋，則整個前後屋頂將成倒Ｖ字型鐵
        皮屋頂，即無須再做該防水封口，然由前鐵皮屋脊有做
        防水封口之設施觀之，即足以證明後屋頂未有鐵皮覆蓋
        。再審原告於承租當時，是因水泥瓦老舊，影響觀瞻
        ，不衛生亦不安全，才會於前屋頂加上鐵皮，假設後屋
        頂有鐵皮並經再審原告拆除，再審原告必定會連同前屋
        頂之鐵皮拆除，絕不可能僅拆除後屋頂之鐵皮，而留著
        前屋頂之鐵皮，因拆下之鐵皮仍可販售數萬元，故後屋
        頂原本即無鐵皮覆蓋。總之，後屋頂並無鐵皮，鋼板等
        任何覆蓋物。
      (8)建築師公會明知鐵皮與前屋頂間仍有10至20公分不等之
        距離，亦即鐵皮未壓在屋頂上，竟於拍攝照片時，從南
        向北拍照，以攝影角度掩蓋鐵皮與水泥瓦間之距離。如
        由西向東拍照，即可清楚看出有10至12公分不等之距離
        。建築師公會竟忽略此重大事證，足稽建築師公會有偏
        頗之虞。
      (9)建築師公會未經查明，即引用再審被告之不實陳述及眾
        多不實照片，以照相技巧及角度之照片來掩蓋事實，並
        將三十餘年前之照片及承租後營業中之照片等無日期之
        照片來矇騙法院。
      (10)我國大多磚造平房皆有冷氣孔，數十年來均相安無事，
        為何唯獨建築師公會說明：冷氣孔會影響房屋結構？何
        況餐廳包廂豈有不裝設冷氣之理，冷氣孔對再審被告是
        有利而無害，契約書有明文約定，且該冷氣孔並不會影
        響房屋結構。
    2.上開建築師公會鑑定報告有前揭諸多違反常理及違誤之處
      ，前程序第一、二審法院顯未客觀推論，錯誤採用建築師
      公會鑑定結果，誤認為再審原告於系爭房屋水泥瓦屋頂上
      所增建鋼板屋頂之重量及不適當之施工方式，是造成系爭
      房屋後屋簷傾斜之主要原因，而建築物屋頂一體建構時，
      始足以遮風避雨，從而系爭屋頂需予更新，始能回復屋頂
      基本功能等，是與論理法則及日常之經驗法則等不符，前
      程序第一、二審法院等確定判決適用法規顯有錯誤。且再
      審原告於前程序第二審法院所提94年2月17日民事準備書
      (三)狀所附證一：照片21張及所引用前揭建築師公會鑑定所
      附照片等重要證物，均足影響前程序第一、二審法院等確
      定判決，第二審法院竟漏未斟酌，再審原告自得提起再審
      （民事訴訟法第497條規定）。
    3.按最高法院30年上字18號判例：「損害賠償之債，以有損
      害之發生及有責任原因之事實，並二者之間有相當因果關
      係為其成立要件。」前程序第二審法院判決認為系爭房屋
      及設備等已無任何價值，再審被告已無損害可言，依前揭
      判例意旨及民法第213條規定暨無損害即不發生賠償問題
      等法理，再審原告自無任何賠償責任，前程序第二審法院
      確定判決竟錯誤適用前揭判例意旨及民法第213條規定暨
      無損害即不發生賠償問題等法理，而誤認再審原告須賠償
      38日之工資4萬6千元，前程序第一、二審法院等確定判決
      適用法規顯有錯誤。
    4.建築師公會就後屋簷傾斜修復之時間之估計竟高達38日，
      顯與事理不符，建築師公會之估計顯然違誤。且建築師公
      會為避免兩造因施工天數認定爭執等考量，而為較寬裕之
      工期計算，既然為較寬裕之計算，前程序第一、二審法院
      自應再詳為調查，客觀自行判斷工期，前程序第一、二審
      法院竟僅憑建築師公會違反事理之估計而認定38日，前程
      序第一、二審法院等確定判決適用論理法則與經驗法則顯
      然錯誤。
    5.再審原告請昌美營造工程有限公司（下稱昌美公司）估計
      工期，昌美公司就屋頂坍塌部分修繕所為工期之估計僅為
      3天，昌美公司就整個屋頂更新，所為工期之估計亦僅為7
      天，再審原告於前程序第二審法院所提94年2月17日民事
      準備書(三)狀所附證二：昌美公司工程估價單、工程計算式
      及工程預定進度表等就屋頂傾斜部分之工期估計，為重要
      證物，均足影響前程序第一、二審法院等確定判決，第二
      審法院竟漏未斟酌，再審原告自得提起再審（民事訴訟法
      第497條規定）。
    6.建築師公會鑑定報告未說明工資及其金額，且再審被告亦
      均未主張工資及其金額，再審被告更未主張昌美公司工資
      之估價之每日2千元，前程序第二審法院竟違反民事訴訟
      法之辯論主義，就再審被告未主張之事項而為判決，前程
      序第二審法院顯然錯誤適用辯論主義法則。
    7.前程序第二審法院就工期竟採用建築師公會鑑定報告之38
      日，就工資金額卻採用昌美公司估價之每日2千元，前程
      序第二審法院割裂拼湊推論計算，未符合客觀推論之論理
      法則，亦與日常生活經驗法則不符。
    8.前程序第一審法院業已認定屋頂部分之回復工程，經鑑定
      為38工作天，扣除第5、6項所需工作日7日，應為31個工
      作天，再審被告亦未上訴爭執，此31個工作天之事實業經
      前程序第一審法院判決確定，前程序第二審法院竟為不同
      之38天之判決，前程序第二審法院違反該效力，而適用法
      規顯有錯誤。再者，前程序第二審法院判決第6頁(六)關於
      租金損害部分，亦認為屋頂部分之回復工程，經鑑定為38
      工作天，扣除第5、6項所需工時7日，應為31個工作天，
      惟於第3頁卻以38日來計算工資，其判決理由前後顯然矛
      盾，而與客觀推理之論理法則不符亦與日常生活經驗法則
      不符，其適用法規顯有錯誤。
  (四)關於系爭房屋前水泥地部分：
    1.再審原告是於92年4月11日將租賃物返還，當時現狀是水
      泥地已挖除並有碎石子，再審被告亦知悉水泥已挖除並有
      碎石子之情形，而同意收回租賃物。又因砂石市價較好，
      再審原告為顧及情誼，始未將砂石載走，如將砂石載走，
      該土地即為泥土地，並與隔壁鄰地之水平一樣高，現場良
      土未被挖走，自無須再回填良土。故再審被告所為挖除、
      運棄及回填良土費用等請求均無理由。再者，再審原告於
      剛租賃時，水泥走廊之部分，早已破裂而不存在，且再審
      被告於92年曾以挖土機破壞現場。故再審被告所為水泥走
      廊回復原狀之費用等請求均無理由。
    2.由再審原告於前程序第二審法院所提94年1月5日民事準備
      書(二)狀所附證一：照片4張（即92年3月11日之照片）觀之
      ，土地是平坦的沙石地。如今現場凹凸不平的土地係由再
      審被告僱請挖土機破壞現場所致。再審原告於前程序第二
      審法院所提前開4張照片為重要證物，均足影響前程序第
      一、二審法院等確定判決，第二審法院竟漏未斟酌，再審
      原告自得提起再審（民事訴訟法第497條規定）。
    3.再審原告向再審被告承租系爭房屋時，系爭房屋前之庭院
      均為泥土地，並非水泥地。僅屋簷下走廊部分為水泥地而
      已，該屋簷下走廊部分之水泥地並已老舊破損不堪及分解
      離析，再審原告為了營運餐廳，才重新舖設水泥。然該屋
      簷下走廊部分之水泥地，又遭再審被告於92年間以挖土機
      破壞。本件再審被告均無證據證明該屋簷下走廊部分之水
      泥地於再審原告向再審被告承租系爭房屋時係屬完好之水
      泥地。本件再審被告從未為依兩造租約第4條第3項約定：
      「乙方於租賃期滿應將土地及地上建物依返還當時現狀點
      交返還甲方」等語，再審原告並無於返還租賃物時，將屋
      前水泥地挖除之必要，反應將水泥地以現狀返還等主張，
      前程序第一、二審判決卻違反民事訴訟法之辯論主義，就
      再審被告未主張之事項而判決，且違反舉證責任之法則（
      民事訴訟法第277條），亦與客觀推論之論理法則不符。
    4.據前揭第(二)項所述，前程序第一、二審等確定判決違反常
      理，錯誤採用陳惠民、張信揚之證詞及該工程估價單等有
      關屋前空地及水泥走廊等費用分別為43200元及57000元，
      是客觀上顯然推論錯誤，亦與日常生活法則不符，而顯然
      錯誤適用論理法則與經驗法則等法規。
    5.再審原告請昌美公司估計價額，昌美公司就系爭房屋前水
      泥地所為之估價僅為24360元。再審原告於前程序第二審
      法院所提昌美公司工程估價單、工程計算式及工程預定進
      度表等就系爭房屋前水泥地所為之估價，為重要證據，均
      足影響前程序第一、二審法院等確定判決，第二審法院竟
      漏未斟酌，再審原告自得提起再審（民事訴訟法第497條
      規定）。
  (五)關於圍牆部分：
    1.兩造租約第4條第7款所指之圍牆係指系爭房屋後面交界線
      的圍牆，現今仍存在並未損壞（如再審原告於前程序第二
      審法院所提94年2月17日民事準備書(三)狀所附證一：照片
      19.20.號）。此重要證據，均足影響前程序第一、二審法院
      等確定判決，第二審法院竟漏未斟酌，再審原告自得提起
      再審。
    2.再審被告就系爭房屋前面有Ｌ型水泥板圍牆之主張，均未
      舉證說明，其所提出之照片亦係隔壁鄰居的圍牆照片。前
      程序第一、二審法院顯然錯誤適用舉證責任之法則（民事
      訴訟法第277條），適用法規顯有錯誤。
      假設依再審被告所稱有Ｌ型水泥板圍牆，則本租賃物兩面
      是圍牆，一面是系爭房屋，一面是隔壁鄰居房屋，形成四
      面封死之局，人員無法進出，試問：誰會租來作為餐廳使
      用。再審被告所為系爭房屋前方及右側有「Ｌ」型水泥板
      圍牆，左側有水泥柱及刺絲網作成之圍牆，均遭再審原告
      違約拆除等主張並不實在。故再審被告所為圍牆回復原狀
      之費用等請求均無理由。退一步言之，再審原告均依合約
      之餐廳目的來使用租賃物。前程序第一、二審法院竟未客
      觀推論，錯誤適用論理法則與日常生活經驗法則暨民法第
      432條，前程序第一、二審法院等確定判決適用法規顯有
      錯誤。
    3.據前揭第(二)項所述，前程序第一、二審等確定判決違反常
      理，錯誤採用陳惠民、張信揚之證詞及該工程估價單等有
      關圍牆之費用計為50900元，是客觀上顯然推論錯誤，亦
      與日常生活法則不符，而顯然錯誤適用論理法則與經驗法
      則等法規，適用法規顯有錯誤。
    4.再審原告請昌美公司估計價額，昌美公司就系爭圍牆所為
      之估價僅為25160元。再審原告於前程序第二審法院所提
      昌美公司工程估價單、工程計算式及工程預定進度表等就
      系爭圍牆所為之估價，為重要證物，均足影響前程序第一
      、二審法院等確定判決，第二審法院竟漏未斟酌，再審原
      告自得提起再審。
    5.假設有系爭圍牆，系爭圍牆均相當老舊，依再審原告於前
      程序第二審法院所提出之93年12月16日之準備書狀所附固
      定資產耐用年數表觀之，設備圍牆等均應折舊，且已無任
      何價值，再審被告未受任何損害，再審原告無須負損害賠
      償之責，再審被告所為請求均無理由。前程序第一、二審
      法院未為折舊計算，顯然錯誤適用民法第213條第1、3項
      ，且漏未斟酌足影響前程序第一、二審法院等確定判決之
      重要證物即再審原告於前程序第二審法院所提出之固定資
      產耐用年數表，前程序第一、二審法院等確定判決適用法
      規顯有錯誤。
    6.按最高法院30年上字18號判例：「損害賠償之債，以有損
      害之發生及有責任原因之事實，並二者之間有相當因果關
      係為其成立要件。」確認界址，必須是由地政事務所測量
      後定下之界樁始能作為界址，圍牆不能作為界址，且再審
      被告均無以圍牆為界址之協議，再審被告亦未舉證說明該
      協議，再審被告要確定正確界址一定要申請地政事務所測
      量並定下界樁，與圍牆之存否並無因果關係，再審被告所
      為鑑界費用等請求均無理由。前程序第一二審法院竟錯誤
      適用舉證責任之法則，亦錯誤適用前揭判例意旨及民法第
      213條規定暨責任原因之事實與損害之間須有因果關係等
      法理，前程序第一二審法院等確定判決適用法規顯有錯誤
      。
  (六)關於水電部分：
    1.系爭房屋已相當老舊，並無任何價值，已有七、八年之久
      無人居住使用，依常理，其水電線路早已不存在，或已不
      堪使用。再審被告均未舉證說明於出租租賃物時有無水電
      線路存在。反而是再審被告所為該等管線係遭再審原告刻
      意拔除等主張並不實在。前程序第一、二審法院違反常理
      ，錯誤認為該等管線係遭再審原告拔除，顯然未客觀推論
      ，與論理法則及日常生活經驗法則不符，且錯誤適用舉證
      責任分配之法，則前程序第一、二審法院等確定判決適用
      法規顯有錯誤。
    2.再者，再審原告所裝設的水電管線、水籠頭、室內總開關
      箱、插座、燈飾開關、兩個大電錶箱（市價8千元）、1個
      電錶都還存在（即再審原告於前程序第二審法院所提94年
      2月17日民事準備書(三)狀所附證一：照片15.16.17.18.號所示
      ），只要花半天時間接上即有水電可用，建築師公會、陳
      惠民及張信揚等竟忽略此重大事證，而有違誤之處。此重
      要證物足影響前程序第一、二審法院等確定判決，第二審
      法院竟漏未斟酌，再審原告自得提起再審（民事訴訟法第
      497條）。
    3.據前揭第(二)項所述，前程序第一、二審等確定判決違反常
      理，錯誤採用陳惠民、張信揚之證詞及該工程估價單等有
      關水電管線費用計58000元，是客觀上顯然推論錯誤，亦
      與日常生活法則不符，而顯然錯誤適用論理法則與經驗法
      則等法規，適用法規顯有錯誤。
    4.再審原告請昌美公司估計價額，昌美公司就系爭水電管線
      所為之估價僅為8千元。再審原告於前程序第二審法院所
      提昌美公司工程估價單、工程計算式及工程預定進度表等
      就系爭水電管線所為之估價，為重要證物，均足影響前程
      序第一、二審法院等確定判決，第二審法院竟漏未斟酌，
      再審原告自得提起再審。
    5.系爭房屋已相當老舊，並無任何價值，前程序第二審法院
      亦認定已多年無人居住使用，依常理，其水電線路亦已老
      舊不堪使用，依再審原告於前程序第二審法院所提出之93
      年12月16日之準備書狀所附固定資產耐用年數表觀之，系
      爭水電管線等均應折舊，且已無任何價值，再審被告未受
      任何損害，再審原告無須負損害賠償之責，再審被告所為
      請求均無理由。前程序第一、二審法院未為折舊計算，顯
      然錯誤適用民法第213條第1、3項，且漏未斟酌足影響前
      程序第一、二審法院等確定判決之重要證物即再審原告於
      前程序第二審法院所提出之固定資產耐用年數表，前程序
      第一、二審法院等確定判決適用法規顯有錯誤。
  (七)關於租金損害部分：
    1.張信揚及建築師公會等，違反一般常理，將工期估計過長
      ，甚為不當。試問：系爭房屋前空地及水泥走廊之施工期
      間分別要7天及3天嗎？蓋個圍牆要10天嗎？水電線路施工
      要10天嗎？單單做一個門要3天嗎？屋頂回復要31天嗎？
      又依常識，不同項目的工程可同時施工，建築師公會，陳
      惠民及張信揚等竟違誤的分別計算工期再累計成總工期。
      再審原告請昌美公司所估計工期僅9天半，其表示水電管
      線、木門、承重牆epoxy補強、冷氣孔補磚塊補平等部分
      均可與空地填良土、土廊地坪ＲＣ等部分同時施工。再退
      一步言之，昌美公司就整個屋頂更新，所為工期之估計亦
      僅為7天。由此足稽，張信揚及建築師公會就工期之估計
      顯有違誤。再者，系爭房屋及其設備等均已相當老舊，已
      無任何價值，且長年無人居住，再審被告不可能受無法使
      用系爭房屋之損害。再審被告就民法第227、231、213及
      216條等所規定之各項要件，均未舉證說明，前程序第一
      二審法院竟於無任何證據及根據之情況下，錯誤的以4萬
      元計算其每月無法使用系爭房屋之損害。前程序第一、二
      審法院等確定判決錯誤適用舉證責任之法則，顯然推論錯
      誤，而與日常生活法則及論理法則不符，並顯然錯誤適用
      最高法院30年上字18號判例意旨及民法第227、231、213
      及216條等規定。況且，此部分之計算，亦應受土地法第
      97條之限制。故再審被告所為民法第227、231條等相當於
      租金之損害賠償等請求均無理由。又前程序第二審法院漏
      未斟酌再審原告提出之昌美公司估價單等資料，足影響原
      確定判決，再審原告自得提起再審。
    2.據前述第(二)項及第(三)項4.所述，前程序第一二審判決違反
      常理，錯誤採用陳惠民、張信揚之證詞及該工程估價單暨
      建築師公會鑑定等有關工期之計算，是客觀上顯然推論錯
      誤，亦與日常生活法則不符，而顯然錯誤適用論理法則與
      經驗法則等法規，適用法規顯有錯誤。
  (八)建築師公會、陳惠民、張信揚等違反事理，亦未提出估價標
    準及計算式，並將價額估得過高，且將工期估計過長，均甚
    為不當。再審原告始請昌美公司估價及估計工期，昌美公司
    所為估價亦僅為107432元，所為工期估計僅為9天半。另外
    ，如僅就屋頂傾斜之部分所用之材枓改用麻竹樑、桂竹衍等
    等，其費用亦僅為7700元。再退一步言之，昌美公司就整個
    屋頂更新，所為之估價僅為90790，所為工期之估計亦僅為
    7天。再審原告於前程序第二審法院所提昌美公司工程估價
    單、工程計算式及預定進度表等重要證物，均足影響前程序
    第一二審法院等確定判決，第二審法院竟漏未斟酌，再審原
    告自得提起再審。又前程序第一、二審法院確定判決顯然推
    論錯誤，而與論理法則及日常生活經驗法則不符，其適用法
    規顯有錯。
  (九)原確定判決確有民事訴訟法第496條第1項第1款「適用法規
    顯有錯誤」之及497條重要證據漏未斟酌之再審事由，聲明
    求為判決：(1)臺灣南投地方法院92年度訴字第343號民事判
    決及本院93年度上易字第432號民事判決不利於再審原告部
    分廢棄；(2)上開廢棄部分，再審被告在前程序第一審之訴及
    其假執行之聲請均駁回；(3)上開廢棄部分，前程序第一、二
    審及再審訴訟費用均由再審被告負擔云云。
三、再審被告則以：
  (一)再審原告提起本件再審之訴，不外以原確定判決適用法規錯
    誤及足以影響於判決之重要證據漏未斟酌或再審原告提出之
    主張或理由未予採納為再審之理由。然查原確定判決並無適
    用法規錯誤及足以影響於判決之重要證據漏未斟酌之情形，
    其提出本訴再審之訴顯無理由。至於再審原告在前訴訟程序
    中提出之主張或意見為確定判決所不採，並不能作為再審理
    由，再審原告竟斤斤再予爭執，更為毫無理由。
  (二)再審理由謂再審被告均無證據證明有何損害，原確定判決竟
    違反民事訴訟辯論主義就再審被告未為主張之事項而為判決
    ，且顯然錯誤適用舉證責任之法則，為適用法規錯誤云云。
    然查，再審被告基於承租人違反善良管理人之注意保管租賃
    物之義務，致租賃物毀損滅失負損害賠償責任之規定（民法
    第432條）請求損害賠償，且列舉損害項目及金額，復經第
    一審法院函請建築師公會鑑定在案，依法已盡舉證責任，復
    經原確定判決採證，依法並無適用法規錯誤之情形，且縱有
    消極不適用法規而言，亦不屬適用法律錯誤之再審理由。
  (三)再審理由指摘證人即建築師陳惠民及證人張信揚之證詞依法
    不可採，原確定判決竟予採納顯有違誤云云。按證據或證人
    證詞之取捨，事屬法院之職權。原確定判決予以採納，依法
    毫無違誤，亦不屬足影響於判決之重要證物漏未斟酌之情形
    ，再審以此為理由，顯與提起再審之訴不合。
  (四)關於屋頂及屋瓦等部分。業經前第二審判決以系爭房屋及其
    設備之使用年數已逾30年以上，以新建材及設備等重新施設
    ，自應將建材及設備等折舊予以扣除，始為合理為論據，將
    建築師公會所為屋頂修復費350005元予以刪除，祗就屋頂修
    復所需38日之工資共76000元予以計列。再審理由猶就建築
    師公會鑑定價額爭執，顯無意義。退一步言，原確定判決縱
    然採納建築師公會鑑定意見，亦屬法院就證據取捨之職權，
    亦與足影響於判決之重要證據漏未斟酌之再審理由有間。至
    再審理由又稱依昌美公司估計屋頂坍塌部分修繕工期僅為3
    天等語。按昌美公司估價單為再審原告自行提出之文件，為
    再審被告於前訴訟中予以否認，再審原告亦未聲請就此傳訊
    調查，依法毫無證據力。再審原告猶將該工程估計單作為重
    要證據亦有重大誤會。
  (五)屋前水泥地部分，業經確定判決認為水泥地已遭挖除，留存
    碎石及級配土，又屋簷下水泥走廊亦已破損龜裂等情，亦經
    第一二審現場勘驗屬實，且上訴人即再審原告自承屋前水泥
    地係其挖除，水泥走廊龜裂係其以機器處理造成，惟依兩造
    租約第4條第3項約定，再審原告於返還租賃物時，並無將屋
    前水泥地挖除之必要，反應將水泥地現狀返還，再審原告捨
    此不為反將水泥地予以挖除，顯違背善良管理人義務，被上
    訴人即再審被告主張屋前空地及水泥走廊回復原狀之費用分
    別為43200元及57000元，應屬可採，原第一審就此部分判准
    被上訴人所請，核無不合，並確定在案。再審理由猶就此部
    分再行爭執，顯無理由。至再審理由所稱昌美公司估價僅為
    24360元云云，但該工程估價單為再審被告於前訴訟時予以
    否認，再審原告猶未聲請傳訊作證，該估價單依法毫無證據
    力，再審原告就此一再爭執，並謂為足影響判決之重要證據
    漏未斟酌云云，更有重大誤會。
  (六)圍牆部分。原確定判決已認定被上訴人即再審被告主張系爭
    房屋前方及右側Ｌ型水泥板圍牆，左側水泥柱及刺絲網作成
    之圍牆，均遭上訴人即再審原告違約拆除應屬非虛為論據，
    並以前者重新製做之費用為38000元及後者為12900元，合計
    50900元，有估價單為證，亦經證人張信揚及陳惠民在第一
    審分別結證在卷。另重行鑑界支出費用4050元部分，有鑑界
    費收據，鑑界圖可證，亦屬有據。係原確定判決依取捨證據
    之職權所為心證，再審原告猶以空言爭執已有不合，且猶以
    經否認亦未經調查，毫無證據力之昌美公司工程估價單未為
    斟酌為理由，更為不合。
  (七)水電部分。系爭房屋水電線路均遭上訴人即再審原告刻意拔
    除之事實，業為原確定判決認定。其回復水電管線之費用為
    58000元，有卷附估價單可證，並經證人張信揚及陳惠民結
    證在卷。再審原告就此猶在爭執，顯為不合。
  (八)租金損害部分。原確定判決以再審被告請求修復期間無法使
    用收益系爭房屋工資之損害為法所許，復以系爭房屋前空地
    及水泥走廊之施工期間分別為7天及3天，屋前圍牆施工期間
    為10天，水電線路施工期間為10天，木門施工期間為3天，
    另屋頂部分之回復工程經鑑定為38工作天，扣除第5、6項所
    需工時7天，應為31天，總計系爭房屋回復原狀所需時間為
    64日，依租約終止時月租金40000元計算，受有85333元相當
    租金之損害。
  (九)綜上，再審原告應賠償再審被告之損害計有系爭房屋回復原
    狀之工資76000元，屋前水泥及水泥走廊回復原狀之費用分
    別為43200元及57000元，圍牆回復原狀費用54950元，回復
    水電線路費用58000元，另相當於租金之損害85333元，共計
    為374483元，業經確定第二審判決列述甚詳，毫無適用法規
    錯誤或足影響判決之重要證據漏未斟酌之情形，再審原告之
    本件再審毫無理由等語置辯。其答辯聲明求為判決：(1)再審
    之訴駁回；(2)再審訴訟費用由再審原告負擔。
四、按民事訴訟法第496條第1項第1款所謂適用法規顯有錯誤，
    係指確定判決依據事實審法院所確定之事實而為法律上判斷
    ，其適用法規顯然不合於法律規定，或與司法院現尚有效及
    大法官會議之解釋，或最高法院現尚有效之判例顯有違反，
    或消極的不適用法規而顯然影響裁判者而言，並不包括漏未
    斟酌證據、消極不適用法規而於裁判無顯然影響、或判決理
    由矛盾、理由不備、取捨證據及認定事實錯誤之情形在內（
    司法院大法官會議釋字第177號解釋及最高法院71年度台再
    字第30號、64年度台再字第140號、63年度台再字880號、60
    年度台再字第170號判例、92年度台上字第320號裁判意旨參
    照）。是如事實審法院認定事實錯誤，調查證據欠周或判決
    不備理由，雖得於判決確定前據為提起上訴之理由，究與適
    用法規顯有錯誤有別，當事人自不得據以提起再審之訴。次
    按不得上訴於第三審法院之事件，經第二審確定之判決，如
    就足影響於判決之重要證物，漏未斟酌者，亦得以再審之訴
    對之聲明不服，民事訴訟法第497條定有明文。所謂就足以
    影響於判決之重要證物漏未斟酌之情形，係指第二審言詞辯
    論終結前，已經存在並已為聲明之證物，第二審並未認為不
    必要而仍忽略證據聲明未為調查，或已為調查而未就其調查
    之結果予以判斷，且以該證物足以動搖原確定判決之基礎者
    為限。
五、查本件原確定判決於斟酌全辯論意旨及調查證據之結果，依
    其自由心證認定：【按承租人應依善良管理人之注意，保管
    租賃物。租賃物有生產力者，並應保持其生產力。承租人違
    反前項義務，致租賃物毀損、滅失者，負損害賠償責任，民
    法第432條定有明文。次按，負損害賠償責任者，除法律另
    有規定或契約另有訂定外，應回復他方損害發生前之原狀。
    第1項情形，債權人得請求支付回復原狀所必要之費用，以
    代回復原狀，民法第213條第1、3項亦載有明文。茲就被上
    訴人（即本件再審被告）請求上訴人（即本件再審原告）賠
    償損失及回復原狀所需費用之主張，除經原審法院判決駁回
    而告確定部分外，就上訴人上訴部分，是否有當，逐項述
    如下：(一)關於系爭房屋屋頂及屋瓦部分：據原審法院囑託台
    灣省建築師公會鑑定結果，認為上訴人於系爭房屋水泥瓦屋
    頂上所增建鋼板屋頂之重量及不適當之施工方式，是造成系
    爭房屋後屋簷傾斜之主要原因，而建築物屋頂一體建構時，
    始足以遮風避雨，從而系爭屋頂需予更新，始能回復屋頂基
    本功能等語，有該公會93年8月26日93台建師鑑（P3025）字
    第11844號函檢送之鑑定報告在卷可稽。上訴人辯稱：伊僅
    於前面屋頂加上重量相當之鐵皮而已，且鐵皮均未壓在瓦片
    上，與瓦片互有距離，其支撐點是在牆壁，又因前面屋頂有
    鐵皮遮擋，才未有損害云云，空言否認，已非可採。惟查系
    爭房屋為7、80年老舊房屋，此參諸被上訴人提出之30餘年
    前結婚時之照片，可資證明，即被上訴人就此亦不爭執。按
    民國86年12月30日行政院台財字第52053號函修正之固定資
    產耐用年數表：「第一類房屋建築及設備，第1項房屋建築
    ，號碼1101，細目：住宅(3)磚構造，耐用年數：25」之規定
    ，系爭房屋及設備等已無任何價值。縱認上訴人就系爭房屋
    為增建，施工不當，造成屋簷之傾斜，對於被上訴人，因系
    爭房屋及其設備之使用年限已超過40年以上，如以新建材及
    設備等重新施設，自應將建材及設備等折舊予以扣除，始屬
    合理，如予扣除，已無損害之可言。上開建築師公會所為屋
    頂修復費之估價377,605元，原審就此部分判決上訴人應賠
    償被上訴人350,005元，均未注及房屋本身材料之折舊問題
    ，均有違失。被上訴人請求就系爭房屋回復得為遮風避雨，
    亦僅得請求38日之工資。依上訴人所提出昌美營造工程有限
    公司出具之工程估價單，工人工資每日2,000元計，38日共
    須工資76,000元，此應為被上訴人就系爭房屋及其設備所受
    之損，得請求上訴人賠償之金額，逾此部分，應予駁回。(二)
    關於系爭房屋前水泥地部分：查上開水泥地已遭挖除，現況
    留存碎石及級配土。又屋簷下水泥走廊亦已破損龜裂等情，
    業經原審及本院受命法官現場勘驗屬實，有勘驗筆錄及現場
    照片在卷足憑，上訴人雖自承屋前水泥地係其挖除，水泥走
    廊龜裂情形係其以機器處理造成，惟辯稱：係被上訴人要求
    其挖除水泥地，非故意破壞等語，惟依兩造租約第4條第3項
    約定：「乙方於租賃期滿應將土地及地上建物依返還當時現
    狀點交返還甲方」等語，上訴人並無於返還租賃物時，將屋
    前水泥地挖除之必要，反應將水泥地以現狀返還，上訴人捨
    此不為，卻將水泥地予以挖除，顯違背善良管理人義務，被
    上訴人主張受有損害，請求回復原狀，自屬有據。而屋前空
    地碎石子之深度經探測為30公分，其挖除、運棄及回填良土
    費用共計43,200元，另水泥走廊部分，其修復需將水泥全部
    挖除，水泥厚度約15公分，但部分卵石不見，基地需加深，
    故需57,000元修復等情，有被上訴人提出之估價單可證，並
    經證人即出具該估價單之營造商張信揚在原審證明在卷，而
    該估價單之估價應屬合理，亦據證人即建築師陳惠民在原審
    到庭結證無誤，是被上訴人主張屋前空地及水泥走廊回復原
    狀之費用分別為43,200元及57,000元，應屬可採。原審就此
    部分，判准被上訴人所請，核無不合。(三)關於圍牆部分：上
    訴人雖否認其承租時，系爭房屋前有任何圍牆存在，然依兩
    造租約第4條第7款約定：「租賃物交界線圍牆不得任意拆除
    成路或變換原狀之點線」，字義極為明確，如上訴人所稱承
    租系爭房屋時，確無圍牆存在，自無在租賃契約中特為載明
    之必要。是被上訴人主張系爭房屋前方及右側有Ｌ型水泥板
    圍牆，左側有水泥柱及刺絲網作成之圍牆，均遭上訴人違約
    拆除乙節，應屬非虛。上訴人既違反租約約定將之拆除，自
    應就該部分負回復原狀之責。而前者重新製做之費用為38,0
    00元，後者則為12,900元等情，亦據被上訴人提出估價單為
    證，並經證人張信揚及陳惠民在原審分別結證在卷，被上訴
    人主張此部分回復原狀之費用共為50,900元，亦為可採。又
    被上訴人主張因上訴人拆除圍牆之點、線，致其需重行鑑界
    ，支出費用4,050元部分，亦據提出鑑界費收據一件、鑑界
    圖一件為證，稽諸被上訴人所提收據，鑑界申請係於上訴人
    返還系爭房屋當日即92年4月11日提出，而上訴人確有違約
    拆除系爭圍牆之舉，足證被上訴人無法確認系爭土地正確經
    界之所在，兩者應具相當之因果關係，則被上訴人請求該部
    分之損害，亦屬有據。原審就此部分判准被上訴人之請求，
    亦無不合。(四)關於系爭房屋門扇部分：查系爭房屋右側之門
    扇遭毀損之事實，固據被上訴人提出照片二張為證，雖足證
    該門扇確有遭毀損情形。惟查此項門扇係附屬於系爭房屋之
    設施，系爭房屋因年久老舊而無價值有如上述，則此項門扇
    亦為無價值之物。是被上訴人要求以昂貴之紅檜木重製門扇
    回復原狀，原審依證人張信揚所述一般品質木材6,000 元計
    算賠償被上訴人，自非有理，應予駁回。(五)關於水電部分：
    被上訴人主張系爭房屋水電線路均遭上訴人拔除之事實，業
    據提出用電基本資料一件為證。上訴人雖否認其承租之時，
    屋內有任何水電線路，惟觀諸系爭房屋於78年間即有用電資
    料，衡之常情常理，應會裝設相關之管線，縱事後已多年無
    人居住，所裝設管線應仍存在，是上訴人抗辯承租時屋內無
    任何水電管線云云，有悖常情，自無足採。足見被上訴人主
    張該等管線係遭上訴人刻意拔除，尚屬可信。而回復水電管
    線之費用為58,000元，亦有卷附估價單為證，並經證人張信
    揚及陳惠民在原審結證在卷。原審就此部分判准被上訴人之
    請求，亦無不合。(六)關於租金損害部分：按因可歸責於債務
    人之事由，致為不完全給付者，債權人得依關於給付遲延或
    給付不能之規定，行使其權利。因不完全給付而生前項以外
    之損害者，債權人並得請求賠償。債務人遲延者，債權人得
    請求其賠償因遲延而生之損害。民法第227條、第231條第一
    項分別定有明文。本件上訴人返還之系爭租賃物有上述瑕疵
    存在，既如前述，自屬非依債之本旨所為給付而為不完全給
    付，則被上訴人請求依民法第231條規定，請求修復期間無
    法使用收益系爭房屋工資之損害，自非無據。查系爭房屋屋
    前空地及水泥走廊之施工期間分別為7天及3天，屋前圍牆施
    工期間為10天，水電線路施工時間為10天，木門施工期間為
    3天等情，業據證人張信揚證述在卷，則上述工程所需時間
    計為33日，另屋頂部分之回復工程，經鑑定為38工作天，扣
    除第5、6項所需工時7日，應為31個工作天，上訴人雖以該
    鑑定報告既係認定工作天，則尚應加計雨天及無法工作之假
    日計算，始為合理，然上開鑑定報告書亦載明，修復工期之
    計算，是基於(1)避免天候、第三不可抗拒，．．等干擾因素
    ，及(2)避免兩造因實際施工天數認定爭執等兩點考量，計算
    出較寬裕之施作工期，顯該鑑定報告書已將上述變數考量核
    算，自無另予加計之必要，則加計上開工程所需之33日，系
    爭房屋回復原狀所需時間計為64日。再者，兩造租約終止時
    ，月租金為40,000元，此為兩造所不爭，則被上訴人主張以
    40,000元計算其每月無法使用系爭房屋之損害，尚屬相當，
    以之為計算基準，被上訴人因上訴人之不完全給付，因之受
    有85,333元（40,000元／30×64＝85,333.33元）相當於租
    金之損害。原審就此部分判准被上訴人之請求，亦無不合。
    上訴人抗辯系爭房屋及其設備等均已相當老舊，已無任何價
    值，且長年無人居住，被上訴人不可能受無法使用系爭房屋
    之損害云云，自非可採。五、綜上所述，上訴人應賠償被上
    訴人之損害，計有系爭房屋回復原狀之工資76,000元，屋前
    空地及水泥走廊回復原狀之費用，分別為43,200元及57,000
    元，圍牆回復原狀之費用54,9 50元，回復水電管線之費用5
    8,000元，另相當於租金之損害85,333元，共計為374,483元
    。】等情，有本院93年度上易字第432號民事確定判決可稽
    。此乃法院據雙方當事人之主張、提出之證據，於調查、辯
    論後依職權所為裁量之結果，屬於事實審取捨證據、認定事
    實之範圍，此項職權之行使，並無任何違反論理法則、經驗
    法則或舉證責任分配法則之處，亦無其他違法不當之情形，
    而再審原告於再審起訴狀中所為關於原確定判決適用法規錯
    誤之主張，係徒就前訴訟程序事實審取捨證據及認定事實之
    職權行使為指摘，難認為有理由。縱原確定判決就系爭房屋
    屋頂修復以38日來計算工資，而關於計算租金損害部分，則
    認屋頂部分之回復工程，應扣除第5、6項所需工時7日，為
    31個工作天，其判決理由前後矛盾，然揆諸前開說明，適用
    法規顯有錯誤並不包括判決理由矛盾之情形在內，故仍無許
    再審原告就此以民事訴訟法第496條第1項第1款提起再審之
    訴之餘地。
六、次查再審原告主張原確定判決漏未斟酌之證物有(一)昌美營造
    工程有限公司估價單、工程計算式及工程預定進度表；(二)前
    程序第二審提出94年2月17日民事準備書(三)狀所附之照片21
    張；(三)前程序第二審提出94年1月5日準備書(二)狀所附照片4
    張；(四)前程序第二審提出93年12月16日準備書所附固定資產
    耐用年數表，故有民事訴訟法第497條規定之再審事由云云
    ，是否有理，茲逐一分述如后：
  (一)再審原告主張前程序第二審法院就其提出之昌美營造工程有
    限公司估價單、工程計算式及工程預定進度表等證物漏未斟
    酌，惟查本院原確定判決第3頁倒數第5行，已明載「依上訴
    人（即再審原告）所提出昌美營造工程有限公司出具之工程
    估價單，工人工資每日2,000元計，38日共須工資76,000元
    ，此應為被上訴人（即再審被告）就系爭房屋及其設備所受
    之損害，得請求上訴人賠償之金額，逾此部分，應予駁回」
    ，可見原確定判決已就上開昌美營造工程有限公司估價單加
    以斟酌，並無再審原告所指漏未斟酌之情事。至於原確定判
    決採證是否允當，有無忽略部分內涵，要與未經斟酌之證物
    情形有間。
  (二)原確定判決雖未於理由欄明確引用再審原告於前程序第二審
    所提出94年2月17日民事準備書(三)狀所附之照片21張及
    94年1月5日準備書(二)狀所附照片4張，惟查：
    (1)再審原告提出之照片21張係主張台灣省建築師公會93年
      8月26日93台建師鑑（93025）字第1184之4號鑑定報告（
      針對系爭租賃物屋頂及屋瓦部分）有違誤之處等情，而關
      於再審被告請求再審原告回復系爭房屋屋頂及屋瓦之原狀
      所需費用部分，原確定判決於事實及理由第四點之(一)雖依
      該鑑定報告認定再審原告於系爭房屋水泥瓦屋頂上所增建
      鋼板屋頂之重量及不適當之施工方式，是造成系爭房屋後
      屋簷傾斜之主要原因，屋頂一體建構時，始足以遮風避雨
      ，從而系爭屋頂需予更新，始能回復屋頂基本功能；然原
      確定判決復因系爭房屋及其設備之使用年限已超過40年以
      上，如以新建材及設備等重新施設，自應將建材及設備等
      折舊予以扣除，始屬合理，如予扣除，已無損害之可言，
      故認上開建築師公會所為屋頂修復費之估價377,605元，
      原第一審判決就此部分判決再審原告應賠償再審被告350,
      005元，均未注及房屋本身材料之折舊問題，均有違失。
      再審被告請求就系爭房屋回復得為遮風避雨，亦僅得請求
      38日之工資。是原確定判決既認折舊扣除後，再審被告於
      系爭房屋屋頂及屋瓦部分已無損害可言，再審被告僅得請
      求將屋頂及屋瓦部分回復原狀之工資，此對再審原告而言
      係屬有利之認定（蓋因再審原告於前程序中係否認系爭房
      屋後屋簷之傾斜乃因其改裝行為所致，其無庸負損害賠償
      責任云云，原確定判決雖認再審原告所辯非可採，仍依建
      築師公會鑑定報告而認屋頂傾斜為再審原告造成，惟以重
      新施設之建材應扣除折舊為由，認扣除後再審被告已無損
      害，而此認定結果與再審原告所為其無庸負損害賠償責任
      之主張相同），則上開照片縱經斟酌，亦不影響本院原確
      定判決前開所為有利再審原告結果之認定，對於再審原告
      並無影響，而非屬重要證物。
    (2)至再審原告於原確定判決提出上開中之19、20號照片，
      係主張「後院圍牆」水泥板完好無缺（參本院前審卷第81
      頁），惟原確定判決理由第四點之(三)關於圍牆部分係認依
      兩造租約第4條第7款約定：「租賃物交界線圍牆不得任意
      拆除成路或變換原狀之點線」，字義極為明確，如再審原
      告所稱承租系爭房屋時，確無圍牆存在，自無在租賃契約
      中特為載明之必要，而認再審被告主張系爭房屋「前方」
      及右側有Ｌ型水泥板圍牆，左側有水泥柱及刺絲網作成之
      圍牆，均遭再審原告違約拆除乙節，應屬非虛，再審原告
      既違反租約約定將之拆除，自應就該部分（即房屋前方圍
      牆等物）負回復原狀之責等情，故上開19、20號照片既是
      指「後院圍牆」，自不足影響原確定判決。
    (3)又再審原告於原確定判決提出上開中之15、16、17、18
      號照片主張其所裝設的水電管線、水龍頭、室內總開關箱
      、插座、燈飾開關、兩個大電錶箱、一個電錶都還存在，
      只要花半天時間接上即有水電可用云云，而原確定判決理
      由第四點之(五)關於水電部分係認再審被告主張室內管線遭
      再審原告刻意拔除為可信，再審原告應回復「室內」水電
      管線之費用58,000元（參原第一審卷第33頁估價單第30項
      ，工程名稱：水電線路（房內）），而再審原告提出之上
      開15、16、17、18號照片所攝之物，均位於屋外（參本院
      前審卷第92、93頁），自亦不影響原確定判決之認定。
    (4)再者，再審原告於原確定判決提出上開之照片4張，主
      張92年3月11日（攝影日期）之系爭房屋前土地是平坦沙
      石地，如今現場凹凸不平的土地係由再審被告僱請挖土機
      破壞現場所致云云，惟原確定判決係據原第一審及本院前
      審受命法官至現場勘驗之勘驗筆錄及現場照片，而認上開
      水泥地已遭挖除，現況留存碎石及級配土，又屋簷下水泥
      走廊亦已破損龜裂等情，且再審原告已自承屋前水泥地係
      其挖除，水泥走廊龜裂情形係其以機器處理造成，雖辯稱
      ：係再審被告要求其挖除水泥地，非故意破壞等語（參原
      一審卷第63頁勘驗筆錄），然原確定判決依兩造租約第4
      條第3項約定：「乙方於租賃期滿應將土地及地上建物依
      返還當時現狀點交返還甲方」等語，認再審原告並無於返
      還租賃物時，將屋前水泥地挖除之必要，反應將水泥地以
      現狀返還，再審原告捨此不為，卻將水泥地予以挖除，顯
      違背善良管理人義務，再審被告主張受有損害，請求回復
      原狀，自屬有據，而判認此部分再審原告應賠償系爭房屋
      屋前空地及水泥走廊回復原狀之費用43,200元及57,000元
      。再審原告提出之上開4張照片，縱原確定判決予以斟酌
      ，顯不能改變上開依職權所為認定，不影響判決基礎，亦
      與漏未斟酌有間。
  (三)再審原告復主張原確定判決漏未斟酌其於前程序第二審提出
    93年12月16日準備書所附固定資產耐用年數表該證物，關於
    圍牆及水電管路部分均未為折舊之計算云云，惟聲明證據，
    應表明應證事實，民事訴訟法第285條第1項定有明文，再審
    原告於前程序第二審提出93年12月16日準備書所提附件一固
    定資產耐用年數表，所表明之應證事實為「系爭房屋及設備
    等已無任何價值，再審被告未受任何損害，建築師公會應折
    舊，而未折舊，建築師公會違反常理，所為屋頂修復費用之
    估計竟高達377605元，建築師公會之估價顯然違誤」（參見
    本院前審卷第35頁及37頁第九點），此業經原確定判決於事
    實及理由第四點之(一)關於認定系爭房屋屋頂及屋瓦部分損害
    中加以斟酌適用，惟再審原告並未以該附件之固定資產耐用
    年數表表明圍牆部分及水電部分應予折舊（參見本院前審卷
    第36、37頁--第七點關於圍牆部分之陳述，第八點關於水電
    線路部分之陳述），故原確定判決就圍牆及水電管路部分未
    為折舊之計算，與重要證物漏未審酌情形有間。
  (四)綜上，再審原告前揭主張均難認有民事訴訟法第497條規定
    之再審事由。
七、綜上所述，再審原告主張原確定判決有上揭適用法規顯有錯
    誤及漏未斟酌重要證物等情，均不足採，其提起本件再審之
    訴，顯無再審理由，爰不經言詞辯論，逕予判決駁回。
據上論結，本件再審之訴為顯無理由，依民事訴訟法第502條第2
項、第78條，判決如主文。
中　　華　　民　　國　　94　　年　　9　　月　　22   　日
                      民事第二庭審判長法　官  童有德
                                      法　官  謝說容
                                      法　官  蔡秉宸
以上正本係照原本作成。
不得上訴。
                                      書記官  吳宗玲
中　　華　　民　　國　　94　　年　　9 　　月　　26　　日
                                                      Ｈ
